臺灣新竹地方法院民事判決　　　　　　　 94年度訴字第677號
原　　　告　新竹縣政府
法定代理人　己○○
訴訟代理人　鄭勵堅律師
複代理人　　李佳玲律師
被　　　告　丙○○
訴訟代理人　乙○○
上列當事人間確認地上權不存在事件，本院於民國96年6月28日
言詞辯論終結，判決如下：
    主      文
確認被告對於原告所有之新竹市○○段○○段二０地號、二０之
一地號土地上如附圖甲A部分所示面積三０點七九平方公尺、B部
分所示面積四一點七五平方公尺及如附圖乙C部分所示面積七平
方公尺之地上權登記請求權不存在。
確認被告對於原告所有之新竹市○○段○○段二０地號土地上如
附圖乙D部分所示面積三二平方公尺之地上權不存在。
被告應就原告所有之新竹市○○段○○段二０地號及二０之七地
號土地上，由新竹市地政事務所以九四空白字第一九四六六０號
收件，於九十四年十二月二十九日登記之地上權登記予以塗銷。
訴訟費用由被告負擔。
    事實及理由
壹、程序方面：
一、按訴狀送達後，原告不得將原訴變更或追加他訴。但請求之
    基礎事實同一及擴張或減縮應受判決事項之聲明者，不在此
    限。民事訴訟法第255條第1項第2、3款定有明文。本件原告
    起訴時原係請求：確認被告對於原告所有之新竹市○○段○○段20、20之1、20之7、20之8地號土地（其中20地號土地
    使用面積為2平方公尺、20之1地號土地使用面積為19平方公
    尺、20之7地號土地使用面積為51平方公尺、20之8地號土地
    使用面積為10平方公尺）之地上權不存在；同年12月13日具
    狀變更為：確認被告對於原告所有之新竹市○○段○○段20
    、20之1、20之7、20之8地號土地（其中20地號土地使用面
    積為22平方公尺、20之1地號土地使用面積為19平方公尺、
    20之7地號土地使用面積為63平方公尺、20之8地號土地使用
    面積為10平方公尺）之地上權不存在；嗣新竹市地政事務所
    於94年12月29日准許被告就原告所有之新竹市○○段○○段
    20地號及20之7地號土地為地上權登記，而本院經會同新竹
    市地政事務所人員履勘及測量，原告乃依據被告已登記之地
    上權及被告主張之地上權範圍暨複丈成果圖，於96年5月31
    日具狀更正為：「(1)確認被告對於原告所有之新竹市○○段
    ○○段20、20之1地號土地上如附圖甲所示編號A及B部分面積
    共72.54平方公尺、如附圖乙所示編號C部分面積7平方公尺
    之地上權登記請求權不存在。(2)確認被告對於原告所有之新
    竹市○○段○○段20地號土地上如附圖乙所示編號D部分面積
    32平方公尺之地上權不存在。(3)被告應就原告所有之新竹市
    ○○段1小段20地號及20之7地號土地上，由新竹市地政事務
    所以94空白字第194660號收件，於94年12月29日登記之地上
    權登記予以塗銷。」。核原告所為，係於同一之請求基礎事
    實下變更其聲明，或擴張及減縮應受判決事項之聲明，於法
    尚無不合，應予准許。
二、本件被告前主張其係以行使地上權之意思繼續占有使用原告
    所有新竹市○○段○○段20、20之1、20之7、20之8地號土地
    共82平方公尺（同小段20地號2平方公尺、20之1地號9平方
    公尺、20之7地號51平方公尺、20之8地號10平方公尺，見卷
    二第22頁），而向新竹市地政事務申請為地上權登記，經原
    告提出異議，該地政事務所調處結果准予被告就原告所有新
    竹市○○段○○段20地號（面積20平方公尺）、20之7地號（
    面積12平方公尺）為地上權登記（此部分係測量錯誤，實際
    坐落位置應係新竹市○○段○○段20地號如附圖乙D部分、面
    積32平方公尺，詳後述），此有新竹市地政事務所函及所附
    之申請資料影本在卷可稽（卷一第159頁、卷二第14至112頁
    ），是原告就前開土地已為地上權登記部分之所有權已受有
    限制，另就其餘被告主張有地上權登記請求權之土地部分，
    法律關係亦有不明確之虞，此項危險得以對被告之確認判決
    予以除去，原告自有即受此項判決之法律上利益，合先敘明
    。
貳、實體方面：
一、原告主張：
（一）坐落新竹市○○段○○段20、20之1、20之7、20之8地號土
      地為原告新竹縣政府所有，為被告佔有使用，其中新竹市
      ○○段1小段20、20之1地號土地係被告向原告承租，而系
      爭20之7、20之8地號土地係被告無權占有。惟被告於民國
      （下同）94年10月7日向新竹市地政事務所請求登記時效
      取得地上權，經原告異議，新竹市政府不動產糾紛調處委
      員會乃召集雙方調處，調處結果為「本案土地20、20之1
      地號因所有權人無法提出其出租土地之位置圖，20之7、
      20之8地號所有權人亦無法提出其租賃契約以為反証，本
      案應准申請人之申請，准予辦理時效取得地上權登記。」
      ，新竹市政府並發函命原告於收到調處紀錄後15日內起訴
      ，逾期則依調處結果辦理。
（二）按主張因時效取得地上權者，依民法第772條準用同法第
      769條或第770條之規定，須以行使地上權之意思而占有他
      人之土地，經過一定之期間，始得請求登記為地上權人。
      此項意思依民法第944條第1項之規定既不在推定之列，故
      須由占有人負證明之責。次按，依代理被告丙○○出席新
      竹市地政事務所不動產糾紛調處前置會議之訴外人乙○○
      所陳述，被告於89年9月1日，始繼受取得系爭新竹市○○
      街35、33及33-2號房屋之事實上管理權，縱算被告於繼受
      之初，即以行使地上權之意思占有前開房屋所坐落之系爭
      土地（惟事實上被告迄未舉證），迄94年6月9日被告向新
      竹市地政事務所申請系爭土地之地上權登記時為止，被告
      自行占有系爭土地之期間，顯未達法定之20年期間。
（三）再者，被告雖主張與前占有人即訴外人丁○○、甲○○、
      乙○○占有之時間合併計算，已占有系爭土地逾20年，被
      告得因時效屆滿而取得地上權云云，顯有誤會。蓋占有人
      無法律上之權源在他人土地上有建築物或其他工作物或竹
      木，可能係基於侵權行為之意思，亦可能基於越界建築使
      用，亦或界址不明致誤認他人土地為自己所有，或因不知
      為他人土地而誤為占有使用，尚難僅以占有人在他人土地
      上有建築物或其他工作物或竹木之客觀事實，逕認占有人
      係基於行使地上權之意思而占有，最高法院87年度台上字
      第1284號判決著有明文。被告欲主張合併前占有人之占有
      時間，俾符合時效取得地上權之要件，依民事訴訟法第
      277條之規定，應由被告負舉證責任。
（四）事實上，系爭20與20之1地號土地，有部分原係被告向原
      告承租，此為被告所自認，雖其辯稱其有地上權登記請求
      權並申請登記者，為租約以外之部分土地云云。然而，坐
      落於系爭20與20之1地號土地上之新竹市○○街33與35號
      房屋，客觀上係相通，並無明顯之界線或區隔，此經本院
      履勘現場並製有勘驗筆錄及繪製土地複丈成果圖可稽，乃
      被告竟主張伊就內部相通之房屋，部分基於租用、部分基
      於地上權之意思，分別占有使用，顯與常情有違。依前揭
      實務見解，應由被告就其確以行使地上權意思占有系爭土
      地之事實，負舉證責任。
（五）再者，依被告訴訟代理人乙○○於本院95年5月4日庭訊時
      所陳述，乙○○於89年9月1日已將系爭新竹市○○街35、
      33及33-2號房屋一併贈與給被告，惟被告卻遲至90年1月
      16日始將戶籍由新竹市○○區○○里○鄰○○路33巷1號5
      樓遷至系爭仁愛街33號，其間中斷近4個半月，則乙○○
      縱然曾經本於地上權之意思占有系爭土地，該等占有意思
      應已隨著坐落其上之房屋贈與被告而中止，依民法第771
      條前段之規定，取得地上權之時效已中斷，被告實無從主
      張與乙○○合併計算占有時間。況且，被告自行占有系爭
      土地之期間，尚未滿5年，顯不符合法定時效取得地上權
      之要件。
（六）此外，被告係無權占有附圖乙所示C、D部分土地，至系爭
      20之7與20之8地號土地，應非被告現在占有使用之範圍，
      而係被告申請地上權設定前，自行委託新竹市地政事務所
      赴現場測量時，該所測量員戊○○誤判所致，業經戊○○
      到庭證述明確，並有新竹市地政事務所96年1月4日新地測
      字第0960000101號函所附土地複丈成果圖可資佐證，則該
      所於94年12月29日就系爭20、20之7地號土地所為地上權
      登記，顯有錯誤，且承前所述，被告就系爭土地並無任何
      地上權登記請求權，故前開地上權登記應予以塗銷。
（七）為此聲明：
  １、確認被告對於原告所有之新竹市○○段○○段20、20之1地
      號土地上如附圖甲所示編號A及B部分面積共72.54平方公
      尺、如附圖乙所示編號C部分面積7平方公尺之地上權登記
      請求權不存在。
　２、確認被告對於原告所有之新竹市○○段○○段20地號土地
      上如附圖乙所示編號D部分面積32平方公尺之地上權不存
      在。
　３、被告應就原告所有之新竹市○○段○○段20地號及20之7地
      號土地上，由新竹市地政事務所以94空白字第194660號收
      件，於94年12月29日登記之地上權登記予以塗銷。
二、被告則以：
（一）緣被告於74年1月間，即以行使地上權之意思，和平繼續
      公然占有原告所有坐落新竹市○○段○○段20、20之1、20
      之7、20之8地號上如附圖甲A、B部分、附圖乙C、D部分所
      示面積82平方公尺土地，與前占有人丁○○、甲○○、乙○○占有之時間合併計算，迄今已逾20年，依民法第772
      條準用第769條之規定，被告因時效屆滿而取得系爭土地
      之地上權，得請求登記為地上權人，乃於94年6月9日依土
      地登記規則第118條之規定，檢具占有土地四鄰證明書向
      新竹市地政事務所申請系爭土地之地上權登記，經該所審
      查證明無誤後，依土地法第55條規定公告之，公告期間內
      因原告提出異議，由該所送請新竹市政府交由不動產糾紛
      調處委員會依土地法第59條第2項規定調處，調處結果，
      准予被告辦理時效取得地上權登記，被告就新竹市○○段
      ○○段20地號土地內權利範圍20平方公尺、20之7地號土地
      內權利範圍12平方公尺，業已取得地上權，並由新竹市地
      政事務所發給他項權利證明書在案。惟新竹縣政府不服調
      處結果，於94年11月14日向本院提出訴狀。查新竹縣政府
      於94年12月13日向本院提出之民事更正案，實質上是屬追
      加訴訟標的，於同年月27日、95年10月26日提出之更正狀
      ，實質上係變更訴訟標的，又依土地法第59條第2項及不
      動產糾紛調處委員會設置及調處辦法第18條規定，其異議
      已逾15日期限應不予受理，被告亦均不同意其追加及變更
      ，應予駁回。
（二）按以所有之意思，20年間和平、繼續占有他人未登記之不
      動產者，得請求登記為所有權人，民法第769條定有明文
      ，該條規定亦為同法第772條所準用。查被告以行使地上
      權之意思占有原告所有系爭土地迄今已逾20年，業已具備
      取得時效地上權請求登記之要件，並檢具證明文件向地政
      機關申請登記，而地政機關業已受理並依內政部頒「時效
      取得地上權登記審查要點」逐項審查無訛並公告，復經不
      動產糾紛調處委員會調處結果，准予登記在案。惟原告竟
      向本院提出確認地上權不存在之訴，致被告權益受損。
（三）又被告與前占有人丁○○、乙○○前係承租原告所有坐落
      新竹市○○段○○段20地號內3、內6及20之1地號內4三筆
      土地面積共66平方公尺，並於其上興建房屋使用（門牌號
      碼新竹市○○街33號、35號），房屋總面積超過180平方
      公尺，而被告與前占有人丁○○、乙○○於興建、使用前
      開房屋之初，即均得知該等房屋實際面積遠超過其等向原
      告所承租之土地面積，然為繼續使用該等房屋，遂繼續使
      用其等所承租土地附近之系爭土地，依民法第832條規定
      ，被告與前占有人丁○○、乙○○既均係以在原告所有土
      地上有建築物為目的而使用系爭土地，顯見被告與前占有
      人丁○○、乙○○自始即係以地上權人之意思自居。
（四）又被告就系爭新竹市○○段○○段20之7地號土地有51平方
      公尺及就同段20之8地號土地有10平方公尺之地上權，於
      95年5月29日現場指界時被告曾有指界上開土地被告占有
      使用。因此在聲請地上權時，始聲請上開二筆之地上權登
      記請求權。被告占有使用系爭土地實質上係由乙○○向前
      占有人丁○○、甲○○購買系爭新竹市○○段○○段20、
      20之1、20之7、20之8面積82平方公尺之土地，一直占有
      使用迄今，有明園燒鴨營業稅繳納證明及土地四鄰證明人
      蔡俊證明書為證，雖現有部分房屋及土地贈與被告，但均
      為親屬關係繼續占有使用中，經營燒鴨店並未中斷使用期
      間之行為。依據時效取得地上權登記審查要點，93年8月
      20日內授中辦地第0000000000號令第9項規定占有人具備
      地上權取得時效要件後，於申請取得地上權登記時，不因
      占有土地所有權人之移轉或限制登記而受影響及第10項占
      有人占有時效之期間悉依其主張無論20年或10年均予受理
      等語，資為抗辯。並聲明：原告之訴駁回。
三、原告主張坐落新竹市○○段○○段20、20之1、20之7、20之8
    地號土地為其所有，被告原向其承租新竹市○○段○○段20
    地號面積65平方公尺、同段20之1地號面積1平方公尺，並在
    其上有門牌號碼新竹市○○街33號、35號磚造一層建物，惟
    上開租期至93年12月31日屆滿，原告並於94年7月8日以94年
    7月8日府財產字第094009087號函通知被告租期屆滿不再續
    租，然被告於94年6月間向新竹市地政事務所申請以時效取
    得地上權登記，主張其無權占有原告所有如附圖甲、乙所示
    A、B、C、D部分有地上權，並經地政機關准就如附圖乙D部
    分所示，面積32平方公尺土地登記為地上權人等情，業據其
    提出台灣省新竹縣縣有基地租賃契約書、新竹縣政府函、土
    地登記申請書、地上權位置圖等件為證（卷一第118、121至
    156頁），並為被告所不爭，堪信屬實。惟被告則以前開情
    詞置辯，是本件所應審究者厥為，被告及其前手是否本於行
    使地上權之意思而占有系爭土地？茲審酌如下：
（一）按主張因時效取得地上權者，須以行使地上權之意思而占
      有他人之土地，經過一定之期間，始得請求登記為地上權
      人。而占有人在他人土地上有建築物或其他工作物或竹木
      之原因，或係本於所有權之意思或係基於無權占有之意思
      ，或基於越界建築使用，或界址不明致誤認他人土地為自
      己所有，或因不知為他人土地而誤為占有使用，或基於借
      用之意思，不一而足，非必皆以行使地上權之意思而占有
      ，尚不能僅以占有人在他人土地上有建築物或其他工作物
      或竹木之客觀事實，即認占有人主觀上係基於行使地上權
      之意思而占有。又行使地上權之意思依民法第944條第1項
      之規定，既不在推定之列，故須由主張時效取得地上權之
      占有人負證明之責（最高法院91年度台上字第2225號、91
      年度台上字第949號判決可資參照）。
（二）查坐落新竹市○○街33-2號及33號、35號磚造一層房屋，
      原分別係訴外人甲○○（33-2號）、丁○○（33、35號）
      所有，於75年12月間由被告訴訟代理人乙○○向甲○○、
      丁○○買受，而丁○○並於76年1月間，將33、35號房屋
      坐落基地之一部分即其向新竹縣政府所承租新竹市○○段
      ○○段20號內3、內6及20之1內4，面積共66平方公尺之承
      租權，向新竹縣政府申請過戶轉讓予乙○○；嗣乙○○復
      於89年9月間，將系爭33號、35號房屋贈與並移轉登記予
      被告，並由被告自89年10月1日起，向新竹縣政府過戶承
      租同段20地號面積65平方公尺，21之1地號面積1平方公尺
      之基地迄93年12月31日止等情，有房屋稅籍證明書、建築
      改良物贈與所有權移轉契約書、契稅繳款通知書、買賣所
      有權移轉契約書、新竹縣政府函稿、縣有基地過戶承租申
      請書、縣有基地租賃契約在卷可資佐證（卷一第50至52頁
      、75至79頁、107至118頁），並為兩造所不爭，堪信為真
      正。被告雖主張其與前手乙○○、丁○○、甲○○均係以
      行使地上權之意思而占有使用系爭土地，惟為原告所否認
      ，自應由主張權利存在之被告負舉證責任。查證人甲○○
      到院證稱：「（你之前是否住過新竹市○○街33號？）（
      註：應係33-2號之誤）是，之前好像是21號之2，不太記
      得了」、「（這房子怎麼來的？）我跟樓先生買的」、「
      （有契約書嗎？）我不曉得，我49年跟他買的，過幾年稅
      捐處來查，說要繳房屋稅，我住到60年，搬到城北街，房
      子後來給新陶芳的廚師和親戚住，他們拿二百、三百給我
      ，後來賣給乙○○」、「（新陶芳那些人住幾年？有沒有
      10年？）有10年」、「（你住的房子土地是誰的？）新竹
      縣政府的」、「（你有跟新竹縣政府租嗎？）沒有，樓先
      生賣給我，我知道土地沒有權利，只有地上物」、「（你
      是否有問樓先生，縣政府有同意你們使用土地嗎？）有，
      我這間跟縣政府沒有契約」、「（你是否知道地上權何意
      思？）就是房子有使用權」等語（卷二第197、198頁）；
      又證人丁○○結稱：「（33號何時買的？）六十幾年，跟
      姓樓的買的，買約三十幾萬，我原來住13號，後來我哥哥
      要住，我才另外買，當初買時有二棟，前面一棟是七坪多
      ，後面一棟是十幾坪，前後有打通，門牌號碼是33及33之
      幾我忘記了，買來後我自己住二年，後來縣政府要我買一
      坪三萬多，我沒有錢買，後來我二棟都賣給乙○○，賣了
      100萬左右，約20年前賣的」、「（你買時知不知道房子
      有沒有權利？）土地是縣政府的，有向縣政府租」、「（
      房子的範圍有沒有超出租約範圍？）沒有超出，因為有畫
      圖」、「（你賣給乙○○時有跟他說土地是縣政府的，有
      跟縣政府租？）有」、「（你後來有再加蓋嗎？）沒有，
      只有換屋頂」、「（你一直認為你賣給乙○○的房子有合
      法的使用權？）是，我們賣房子時要先通知縣政府，要經
      過縣政府同意，才能賣別人」等語（卷二第200、201頁）
      。足見被告之前前手甲○○明知其所購買之仁愛街33-2號
      房屋所坐落之基地，係無權占有使用原告所有之土地，且
      主觀上亦係基於無權占有使用之意思，另其於出賣系爭
      33-2號房屋予乙○○之前，早已將系爭33-2號房屋借予餐
      廳廚師及親戚居住而中止占有使用系爭土地，是被告主張
      甲○○係基於行使地上權之意思並無中斷占有使用系爭土
      地，自無足採。又被告主張新竹市○○街33、35、33之2
      號房屋坐落土地總面積超過180平方公尺，超出前手乙○○與丁○○向被告所承租土地總面積66平方公尺甚多，縱
      認屬實，惟證人丁○○主觀上既認其讓售予乙○○之仁愛
      街33、35號房屋所坐落之基地，均係合法向新竹縣政府承
      租，且房屋未超出租約範圍，則其縱有越界使用系爭土地
      ，亦係誤認他人土地為承租範圍而占有使用，顯見其並非
      以行使地上權之意思而占有系爭土地甚明。次查，坐落於
      系爭20與20之1地號土地上之新竹市○○街33與35號房屋
      內部相通，並無明顯之界線或區隔，此經本院履勘現場並
      製有勘驗筆錄及繪製土地複丈成果圖可稽（卷二第114至
      117頁），被告之前前手丁○○已不知其越界使用原告所
      有系爭土地，乃被告及其前手乙○○竟主張渠就內部相通
      之房屋，部分基於租用、部分基於地上權之意思，分別占
      有使用，亦與常情有違。此外，被告對於其與乙○○究係
      何時變更前手甲○○、丁○○占有意思，改以行使地上權
      意思占有系爭土地之事實，俱未能舉證以實其說，尚難逕
      以被告所有房屋占有系爭土地迄今已超過二十年之事實，
      即遽認被告因之取得系爭土地之地上權登記請求權。至被
      告雖提出戶籍謄本及房屋稅籍證明書、台灣電力公司新竹
      區營業處書函、土地四鄰證明書等件為證，並經證人蔡俊
      到庭證稱被告及乙○○確於75年底搬至前揭房屋繼續居住
      迄今等語（卷二第215頁），然至多僅能證明被告及乙○○有繼續占有使用系爭房地之事實，尚難作為被告係基於
      行使地上權之意思而占有之憑據，併予敘明。
（三）又被告雖辯稱其因時效而取得系爭土地地上權，並向新竹
      市地政事務所申請地上權登記，經該所審查無誤後公告，
      因公告期間內原告提出異議而由新竹市政府不動產糾紛調
      處委員會調處，調處結果已依法就原告所有新竹市○○段
      ○○段20地號土地內權利範圍20平方公尺、20之7地號土地
      內權利範圍12平方公尺土地取得地上權登記並發給他項權
      利證明書在案，原告不應再提起確認地上權不存在之訴，
      致被告權益受損云云。惟查，地政機關所為之審查，僅為
      行政上之審查，並無確定私權之效果，況地政機關於所寄
      發之通知書上亦載明，如不服調處結果，可於收到通知後
      15日內向司法機關起訴，有該通知書在卷可考。再者，受
      訴法院應就占有人是否具備時效取得地上權之要件，為實
      體上裁判，而非具備地政機關審查之形式要件，即認係符
      合時效取得地上權之要件，並進而認定被告係有權占有系
      爭土地，最高法院80年第2次民事庭會議決議，足資參照
      。本件被告在形式上雖已取得如附圖乙D部分所示，面積
      32平方公尺之地上權登記，然實質上其既不符合登記為地
      上權人之法定要件，自無法據該形式上之登記使得被告取
      得登記為前揭土地地上權人之合法權源，是被告上開抗辯
      ，亦無足取。
（四）按所有人對於妨害其所有權者，得請求除去之，民法第
      767條中段定有明文。本件被告就系爭土地所為之地上權
      登記並不合法，且該地上權對系爭土地之所有權人即原告
      已造成妨礙，從而，原告依民法第767條物上請求權之規
      定，請求確認被告對於系爭土地之地上權不存在，自屬有
      據。又本件被告就系爭土地已登記地上權範圍為坐落新竹
      市○○段○○段20地號如附圖乙D部分所示，面積32平方公
      尺之特定部分土地，惟因地政人員測量有誤致位移，致誤
      登記該地上權範圍為同小段20地號20平方公尺，20之7 地
      號12平方公尺等情，業據證人即測量員戊○○到庭結證屬
      實，並有他項權利證明書在卷可按（卷二第145頁、第10
      頁）。從而，原告主張被告對於原告所有之新竹市○○段
      ○○段20地號土地上如附圖乙所示編號D部分面積32平方公
      尺之地上權不存在，並請求確認被告對於原告所有之同小
      段20地號、20之1地號土地上如附圖甲A（紅色）部分所示
      面積30.79平方公尺，及B（藍色）部分所示面積41.75 平
      方公尺、如附圖乙所C部分所示面積7平方公尺土地之地上
      權登記請求權不存在；暨被告應就原告所有之新竹市○○
      段○○段20地號及20之7地號土地，由新竹市地政事務所以
      94空白字第194660號收件，於94年12月29日登記之地上權
      登記予以塗銷，為有理由，應予准許。
四、本件事證已臻明確，兩造其餘主張、陳述及所提之證據暨攻
    擊防禦方法，核與本件判決之基礎不生影響，爰不一一詳予
    論述，併此敘明。
中　　華　　民　　國　　96　　年　　7　　月　　 17　　日
                  民事第二庭    法　官　楊明箴
以上正本係照原本作成。
如對本判決上訴，須於判決送達後20日內向本院提出上訴狀。
中　　華　　民　　國　　96　　年　　7　　月　　 17　　日
                                書記官　龔紀亞
